# 请教陈版关于引进新的投资者而丧失控制权的情况在个别和合并报表的一系列处理

提问人：飞 618 时间：2015-06-04 14:41:38
案例：A公司和B公司分别持有C公司80%和20%股权。A与B之间无关联关系。A公司持有C的80%股权是通过同一控制下企业合并从大股东处取得。合并日是 2011 年 12 月 31 日，合并日C的净资产是 1 个亿（其中股本 5000 万，留存收益 5000 万），A取得80%股权支付给大股东的对价是 1 亿 2 （作价每股 3 元），A公司按账面净资产 8000 万确认对C公司长投，同时冲减资本公积（股本溢价） 4000 万。
假设 2012 年C公司净资产无任何变动， 2012 年 12 月 31 日A公司收购了B公司持有的20%股权，作价每股 3 元，对价 3000 万，A公司个别报表确认长投 3000 万，合并报表会因此冲减资本公积（股本溢价） 1000 万。至此，A公司持有C公司100%股权，C公司净资产是 1个亿，A公司个别报表确认对C的长投是1.1亿，计税口径的投资成本是1.5亿。 为简化，假设C公司历年无任何净资产变动。 2015 年12 月 31 日，新的投资者D公司（与A公司无关联关系）以每股 4 元的价格，向C公司增资 1 亿股，共增资 4 亿现金，取得了C公司66.67%股权，从而能够控制了C公司。A公司的持股比例被稀释为33.33%，丧失了C公司的控制权，但仍有重大影响，改按权益法核算C公司的投资。
问题： 1 、A公司丧失控制权改按权益法核算时，在A公司个别报表，是否需要将因收购B公司持有的20%股权的溢价在合并层面冲减的 1000 万资本公积下推至个别报表进行处理，还是继续留在合并报表层面调整； 2 、在丧失控制权日，A公司个别报表是否需要将因D公司溢价增资C公司，而在C公司权益中享有的利得（ 5 个亿 33.33%-1 亿或 5 33.33%-1.1）（根据问题 1 结果）一方面调整长投账面价值一方面确认资本公积（其他资本公积）？若确认其他资本公积，在A公司合并层面时是否应该转入当期损益？亦或是其他的处理方式？ 3 、丧失控制权日，A公司合并报表层面对持有的C公司股权按公允价值计量，公允价值每股 4 元， 5000 万股，即 2 亿，与账面价值的差额确认投资收益。A在个别报表中因同一控制下合并C冲减的股本溢价 4000 万，此时在A的合并报表层面是否需要转入损益？因收购少数股权冲减的股本溢价 1000 万（根据问题 1 结论，可能已下推至个别报报表亦或仍在合并报表调整），此时在A公司合并报表层面是否应该转入当期损益？CAS 2014合并报表准则第五十条，规定的子公司其他权益的变动是否包含上述两项。 4 、综上，上述案例最终在丧失控制权日时A公司个别报表上对C公司长投的账面价值和A公司合并层面因此事项确认的投资收益分别应是多少？个人认为A公司个别报表对C公司的长投账面价值在丧失控制权日时应等于C公司净资产的份额（即 5 亿*33.33%），合并报表层面此事项应确认投资收益为 1 亿。但不知道是不是这样就不符合CAS 2014合并报表准则指南中所述的“与原有子公司的股权投资相关的其他综合收益、其他所有者权益变动，应当在丧失控制权时转入当期损益”。 请陈版和各位前辈就上述案例，给予指导，多谢！

回答人：chenyiwei
1 、历史上因收购B公司持有的20%股权的溢价在合并层面冲减的 1000 万资本公积属于合并报表层面的权益性交易，不应下推到个别报表层面。但合并报表层面应继续保留该项资本公积。因此以后编制合并报表时仍需进行该项“视角差异调整”。 2 、这个问题目前没有定论，建议参考《瑞华研究 2010 ～ 2014 汇编》中的问题3-1-35的相关内容。合并报表层面应按合并报表准则第五十条规定的公式计算丧失控制权的收益并计入合并报表层面的投资收益。 3 、历史上由权益性交易形成的资本公积是不可能转入损益的。CAS 33(2014)第五十条规定的“子公司其他权益变动”实际上是有问题的，因为这种情况下的“其他权益变动转入损益”只应当发生在处置合营和联营企业股权时，不可能发生在合并报表层面处置子公司股权时（无论是否因处置而丧失对子公司的控制权）。 4 、基本赞同你的计算结果。

提问人：zhs7403 时间：2015-06-04 21:40:50
陈老师，最后一问中合并口径是否应该是 5 亿，即跨界交易的思路，视同全部处置再购回，因此 6 亿-1亿净资产合并口径出现 5 亿的投资收益？

回答人：chenyiwei
合并口径的剩余股权公允价值＝ 4 亿元/66.67%-4亿元＝ 2 亿元。

提问人：zhs7403 时间：2015-06-05 09:20:58
陈老师.保留股权 2 亿我知道,我的意思是因为不纳入合并导致跨界交易在合并层面投资收益 5 亿不是 1 楼计算的 1 亿元.(6亿-1亿净资产),即进行所谓视角差异调整

回答人：chenyiwei
合并报表层面的投资收益应当是 1 亿元，因为没有直接收到对价，只有保留的投资公允价值 2 亿元，减去原先子公司的合并报表层面净资产 1 亿元，投资收益为 1 亿元而不是 5 亿元。

提问人：飞 618 时间：2015-06-12 15:26:41
感谢陈版的指教，关于本案例，在消化您前次指点的基础上，又恰逢《准则》解释 7 号征求意见稿中提到了类似问题，结合两者又有了一些新的疑问，烦请您再指点一下。 问题 1 ：如案例，A通过同一控制下企业合并取得C公司80%股权时，A公司个别报表中冲减的股本溢价 4000 万，在A丧失对C的控制权时，冲减的溢价在个别报表中是否应该调回，即还原A对C的长投成本（借：长期股权投资-成本 4000 万 贷：资本公积-股本溢价 4000 万）。而在合并报表层面，仍继续保留冲减的股本溢价。个人理解， 1 、按准则的说法，成本法转换权益法时，对长期股权投资视同按取得时即按权益法进行核算，若如此，同一控制下企业合并时的溢价就应做为暗商誉，而不再冲减股本溢价； 2 、个人一直认为个别报表的视角一项权益性投资从取得至处置累计确认的损益应与税务口径的转让或清算损益是一致的（不考虑持有期间的分红），而如果同一控制下企业合并冲减的溢价在个别报表中不再转回的话，相当于减少了资本公积，增加了留存收益，并没有真实反映个别报表层面该投资的最终损益情况。而在合并报表，把此事看成类似权益性交易，因此合并报表仍保留资本公积。 同上述理由，不仅是如案例中的成本法转换为权益法，成本法转金融资产或成本法直接全部处置，个别报表上原同一控制下企业合并因冲减溢价形成的资本公积，在丧失控制权时，是否都应该转出？ 以上是我对案例的新的疑问和想法，请陈版指点。另外，还有两个与本案例不太相关的长投问题，在此帖一并请教您了。 问题 2 ：权益法核算的长投其他股东单方增资，我们的持股比例被动稀释，但仍具有重大影响还是权益法核算，在计算持股比例变动前后享有的净资产份额的差额时，是否应考虑相应结转暗商誉部分。第一种算法，即参照证监会的上市公司执行企业会计准则监管问题解答第 5 期第 1 问的计算方法，只不过现在这个差额不再计入当期损益，而是计入其他资本公积。第二种算法，暗商誉金额不变，被投资单位增资前后的账面净资产分别乘以增资前后的持股比例计算享有份额再“轧差”。 对这两种方法，个人纠结的地方在于如果是看成一项资产部分处置，结转处置部分对应的账面价值，那应该是参照第一种算法，但是现在准则又规定不能计入损益，那就不是看成一项资产的被动处置。但如果按第二种算法，又类似合并报表的权益性交易了，更不合理。个人更倾向第一种计算方法。 问题 3 ：子公司吸收其他投资者增资，母公司持股比例下降但不丧失控制权。若少数股东增资是分期出资，母公司在合并报表计算权益性交易利得或损失时，是按照 1 、模拟计算全部出资到位时享有的权益性交易的利得或损失，一次性计入资本公积确认在合并报表，以后每次少数股东再出资时不再调整资本公积。但这种做法会导致在全部出资到位前，模拟权益法的长投和少数股东权益不能与按持股比例计算享有子公司净资产份额相对应。 2 、少数股东每次出资时，根据子公司实际账面净资产的变动分别计算每次的权益性交易的利得或损失。（以上两种方法只是计算权益性交易的利得或损失时的不同，计算子公司净损益、其他综合收益等时，都是按照最终的持股比例计算，因此在全部出资到位时两种处理方法的对合并报表的结果应该是相同的）。个人目前在实务中是采用第 2 种处理方法，保证每期出资后模拟权益法的长投和少数股东权益都能与按持股比例计算享有子公司净资产份额对应，这样更便于合并抵销的校验。但我实际更倾向于第一种处理方法，理由是更符合权责发生制。 以上三个问题如何正确的理解以及实务中的运用，还请陈版给予指点。多谢！ 顺祝陈版工作顺利！

回答人：chenyiwei
1 、原先同一控制下合并的合并日调整权益的金额（包括个别报表和合并报表层面）属于权益性交易的性质，后续丧失控制权时，这部分调整权益的金额不能转出到损益。 2 、原先解释 7 号的内部讨论稿中有“相应结转暗商誉部分”的规定，但现在的公开征求意见稿已经将其删除。我个人不赞同“相应结转暗商誉部分”，因为现在准则的做法实际上是将权益份额变动作为一项权益法核算而不是视同处置，所以“相应结转暗商誉部分”的做法与“权益法核算”的理论框架不一致。而且，如果是视同处置，为何是冲减资本公积而不是计入损益？ 3 、应当是“2、少数股东每次出资时，根据子公司实际账面净资产的变动分别计算每次的权益性交易的利得或损失”。因为只有实际缴纳的出资才能获得承认，不可能在合并报表层面确认对少数股东的应收出资款的，就像以前版面上讨论过的“对股东已认缴但尚未实际缴纳的出资是否要在会计上确认”的问题是一样的原理。

提问人：zengfengxia 时间：2015-06-16 14:23:54
解释 7 号征求意见稿第一条应当如何理解？ 在个别财务报表中，应当对该项长期股权投资从成本法转为权益法核算。首先，将原长期股权投资视同自取得投资时即采用权益法核算进行调整；然后，按照新的持股比例确认本投资方应享有的原子公司因增资扩股而增加净资产的份额，与应结转持股比例下降部分所对应的长期股权投资按权益法调整后的金额之间的差额计入当期损益。 将原长投视同自取得时即采用权益法调整后，对新增的净资产变动调整增加资本公积，最后一句话“与应结转持股比例下降部分所对应的长投按权益法调整后的金额之间的差异计入当期损益”，这个时候结转下降部分对应的按权益法调整后的包括了新增的净资产变动部分吗？

回答人：chenyiwei
这段表述较难理解，且与转让股权导致丧失控制权时的处理原则不一致。我在反馈意见中不建议采用此处所述方法，建议参考《瑞华研究 2010 ～ 2014 汇编》之问题3-1-35中所建议的方法。